臺灣高等法院臺中分院民事判決　92年度保險上字第12號
上　訴　人　明台產物保險股份有限公司
法定代理人　戊○○
訴訟代理人　劉北元律師
複　代理人　乙○○
訴訟代理人　丁○○
被　上訴人　南云菸酒有限公司
法定代理人　甲○○
訴訟代理人　吳光陸律師
複　代理人　曾琬玲律師
複　代理人　己○○
上列當事人間請求請求給付保險金事件，上訴人對於中華民國92
年7月4日臺灣彰化地方法院92年度保險第8號第一審判決提起上
訴，本院於民國94年11月15日言詞辯論終結，判決如下：
    主      文
原判決主文第一項關於命上訴人給付超過新台幣貳萬玖仟陸佰玖
拾貳元暨利息部分，及該部分假執行之宣告，暨訴訟費用之裁判
均廢棄。上開廢棄部分，被上訴人在第一審之訴及其假執行之聲
請均駁回。
其餘上訴駁回。
第一、二審訴訟費用由上訴人負擔百分之一，餘由被上訴人負擔
。
    事實及理由
甲、程序方面：
    上訴人明台產物保險股份有限公司業於民國（下同）94年10
    月6日改由戊○○為法定代理人，有明台產物保險股份有限
    公司第16屆第2次董事會議事錄在卷可稽，並於94年11月2日
　　以書狀聲明承受訴訟，並送達繕本於被上訴人，依民事訴訟
    法第176條規定，爰予准許之。
乙、實體方面：
一、被上訴人起訴主張：
    被上訴人於90年6月間就位於彰化縣埔心鄉○○路○段151巷1
    1號作為菸酒堆棧之不動產、貨物及營業生財向上訴人投保
    「商業火災保險」新台幣（下同）2,220萬元，貨物部分附
    加竊盜險2千萬元，保險期間自90年6月15日起至91年6月15
    日止，嗣於90年12月25日被上訴人存於上址之貨物遭竊損失
    為431萬6千元，保險理賠條件已成就，扣除被上訴人自負額
    168萬元後，上訴人應賠償被上訴人263萬6千元，被上訴人
    於遭竊後即在90年12月25日向上訴人請求賠償，惟上訴人僅
    表示願意賠償2萬9,692元而已，其餘部分拒絕給付，故提起
    本件訴訟，併依保險法第34條規定請求利息。
二、上訴人則以：本件保險係以南云菸酒公司與南宏商行為共同
    被保險人，被上訴人起訴時僅以南云菸酒公司為當事人，顯
    然當事人不適格；又依兩造所簽訂之商業火災保險單基本條
　　款（下簡稱基本條款）第25條第2項之約定：「保險標的物
　  之保險金額低於承保危險事故發生時之實際現金價值者，本
    公司僅按保險金額與該實際現金價值之比例負賠償之責。」
    本件危險事故發生後，經上訴人所委任之華信公證公司派員
    丙○○會同中興保全人員與被上訴人共同清點結果，保險標
    的物之實際價值達5,048萬8,625元，但被上訴人投保之金額
    僅有2千萬元，顯然被上訴人為不足額保險，而本件被上訴
    人之損害金額為431萬6千元；而本件保險標的物之損害，被
    上訴人有168萬元之自負額，此自負額部分應由被上訴人自
    己承受損失，故本件上訴人對本件之危險事故所應賠償之金
　　額為4,316,000元乘以00000000分之000000000，所得之結果
    170萬9,692元，再扣除自負額168萬元後之結果為2萬9,692元
    ；又本件被上訴人對於保險標的物除向上訴人投保外，又同
　　時向中興保全公司投保，已構成保險競合，上訴人亦僅得就
　  被上訴人之損害，依比例賠償之；再以上訴人委任華信公證
    公司派丙○○前往事故現場查勘後，惟被上訴人向丙○○表
    示因被上訴人有投保保全公司，其擬先向保全公司申請索賠
    ，暫時不向上訴人請求理賠，俟保全公司不予理賠，或理賠
    金額不足時，其始請求上訴人理賠，故被上訴人交付理賠申
    請文件請求上訴人理賠所需之文件之時間係在經過一段相當
    長的期間，所以被上訴人主張請求遲延利息之起算點自有未
    恰等語資為抗辯。
三、原審審酌一造所提出之攻擊防禦方法後，判決准許被上訴人
    如原審判決主文第一項所示之請求。上訴人對原審判決不服
    提起上訴，於本院聲明：(1)原判決廢棄，被上訴人在第一審
    之訴駁回。(2)第1、2審訴訟費用均由被上訴人負擔。(3)如不
    利於上訴人之判決時，願以新台幣或同等值之中央政府建設
    公債供擔保，請免為假執行。被上訴人於本院答辯聲明為：
    (1)上訴駁回。(2)第二審上訴費用由上訴人負擔。（被上訴人
    就其原審敗訴部分並未聲明不服，該部分應已確定。）
四、本件被上訴人主張其在90年6月間就位於彰化縣埔心鄉○○
    路○段151巷11號作為菸酒堆棧之不動產、貨物及營業生財向
    上訴人投保「商業火災保險」2,220萬元，貨物部分附加竊
    盜險2千萬元，保險期間自90年6月15日起至91年6 月15日止
    ，嗣於90年12月25日被上訴人存於上址之貨物遭竊損失為43
    1萬6千元，保險理賠條件已成就，而被上訴人之自負額為16
    8萬元，被上訴人於遭竊後即在90年12月25日向上訴人請求
    賠償，經上訴人所委任之華信公證公司派員丙○○會同中興
    保全人員與被上訴人共同清點結果，保險標的物之實際價值
    達5,048萬8,625元，被上訴人之損害金額為431萬6千元；上
    訴人僅表示願意賠償2萬9,692元而已，其餘部分拒絕給付等
    事實，有被上訴人提出之火災保險單、附加竊盜保險條款、
    火災保險附加險明細表、彰化縣警察局溪湖分局書函（原審
    卷第7至15頁）、損失理算各1件（原審卷第23頁）及證人何
    淑平提出之現有庫存一覽表、理算總表、貨物遭竊案貨實值
    理算表、貨物損失理算表各1份及發票4張（本院卷第31至43
    頁）可佐，並經證人何淑平證述在卷（本院卷第27、28頁）
    ，上訴人對於被上訴人主張之上開事實復未爭執，故被上訴
    人之上開主張，堪認為真實。
五、本件之爭點厥為：(1)被上訴人之起訴是否當事人適格？(2)上
    訴人主張本件保險契約應與被上訴人與中興保全公司所訂立
    之契約依比例賠償，是否有理？(3)本件理賠，有無竊盜險條
    款第9條之適用？(4)利息應自何時起算？
（一）被上訴人之起訴是否當事人適格？
　　　按竊盜險係保險法第3章第5節之其他財產保險，此觀保險
  　　法第96條規定「其他財產保險為不屬於火災保險、海上保
    　險、陸空保險、責任保險及保證保險之範圍，而以財物或
      無形利益為保險標的之各種保險。」可明，而財產保險屬
      損害賠償性質，其目的在彌補損害，有損害始有賠償，本
      件系爭保險契約之被保險人固然有被上訴人及南宏商行，
      但實際因竊盜受損者為被上訴人，故由被上訴人起訴請求
      ，自屬當事人適格。
（二）上訴人主張本件保險契約應與被上訴人與中興保全公司所
      訂立之契約依比例賠償，是否有理？
      依被上訴人與中興保全公司所訂立之多功能區域安全管理
      系統服務契約書第2條約定甲方（即被上訴人）委託保全
      服務之標的物地址為彰化縣埔心鄉○○路○段151巷11號。
      第3條則約定，乙方（即中興保全公司）對標的物之保全
      服務作法：(1)提供多功能區域安全管理系統所需之器材設
      備，並負責設計安裝完成。(2)本系統之功能為「防盜」。
      (3)維護標的物安全，實施防護服務。第11條約定：「乙方
      防護服務時間，即甲方將本系統設定時間以內，標的物若
      發生竊盜事件，如因乙方所裝器材失靈或保全人員失誤，
      致甲方標的物內財物被外賊竊走，就該被竊事由可歸責於
      乙方者，乙方願依照甲方被竊損失程度作適當之補償，補
      償標準如下：」（本院卷第192至199頁）是以上開多功能
      區域安全管理系統服務契約，係就被上訴人置於彰化縣埔
      心鄉○○路○段151巷11號之貨物之防盜安全提供保全服務
      ，性質上係由保全業者就客觀之環境提供防護安全之服務
      ，旨在事前之保全服務，亦即事前防範損害之發生，而兩
      造間之保險契約及附加險，保險責任範圍包括標的物之火
      災、爆炸引起之火災、閃電雷擊及被竊，旨在獲得事後賠
      償，以填補損害，二個契約，為不同性質，功能亦不相同
      ，且係各自獨立之契約，並無上訴人所指保險競合之情形
      。
（三）本件理賠，有無竊盜險條款第9條之適用？
　１、依兩造所簽訂之基本條款第25條第2項之約定：「保險標
　　　的物之保險金額低於承保危險事故發生時之實際現金價值
　　　者，本公司僅按保險金額與該實際現金價值之比例負賠償
　　　之責。」（原審卷第8頁）係規定不足額保險時之理賠金
　　　額，而附加竊盜保險條款第4條約定「本公司在本附加險
  　　有效期間內之賠償總額，以本附加險所載保險標的物之總
    　保險金額為限。」（原審卷第11頁）係就賠償總額為上限
      之規定，並非對不不足額保險時理賠償金額為約定，是以
      上開二條文之規定並無抵觸，亦即於不足額保險之情形下
      ，亦應依基本條款第25條第2項之約定計算後，賠償總額
      仍不得逾竊盜險之總保險金額，是以並無被上訴人所指附
      加竊盜保險條款第9條「本附加險記載事項如與保險單條
　　　款牴觸時，悉依本附加險條款辦理。其他未規定事項，仍
  　　適用保險單條款之規定。」之情形；且本件保險契約之解
    　釋上並無疑義已如上述，故亦無保險法第54條第2項之適
      用；末以被上訴人雖主張基本條款第25條第2項之約定，
      係減輕上訴人責任，被上訴人之權利因此難以達成，依消
      費者保護法第12條第1、2項及民法第247條之1規定，應屬
      無效云云，然基本條款第25條第2項之關於不足額保險之
      約定，基本上係為防被保險人以低額之保費而取得高額保
      險給付之情形發生而約定，倘被保險上不願受此條文約定
      之影響，自得在訂約時，即考量本件保險標的物之特性，
      而將保險金額予以適度的提高，是以本件基本條款並無被
      上訴人所指對消費者顯失公平之情形。
　２、依兩造所簽訂之基本條款第25條第2項之約定：「保險標
      的物之保險金額低於承保危險事故發生時之實際現金價值
      者，本公司僅按保險金額與該實際現金價值之比例負賠償
      之責。」；本件危險事故發生後，經上訴人所委任之華信
      公證公司派員丙○○會同中興保全人員與被上訴人共同清
      點結果，保險標的物之實際價值達5,048萬8,625元，但被
      上訴人投保之金額僅有2千萬元，顯然被上訴人為不足額
      保險，而本件被上訴人之損害金額為431萬6千元；又本件
      保險標的物之損害，被上訴人有168萬元之自負額，此自
      負額部分應由被上訴人自己承受損失，故本件上訴人對本
      件之危險事故所應賠償之金額為4,316,000元乘以0000000
      0分之00000000，所得之結果170萬9,692元，再扣除自負
      額168萬元後之結果為2萬9,692元。
（四）利息應自何時起算？
　１、依保險法第34條規定：「保險人應於要保人或被保險人交
  　　齊證明文件後，於約定期限內給付賠償金額。無約定期限
    　者，應於接到通知後15日內給付之。保險人因可歸責於自
      己之事由致未在前項規定期限內為給付者，應給付遲延利
      息年利一分。」本件被上訴人於事故發生日已提出文件向
      上訴人請求理賠，此由上訴人於該日委託丙○○到場清點
      損失，被上訴人已配合提出庫存一覽表，統一發票等為證
      ，並經證人丙○○證述在卷（本院卷第27頁），因上訴人
      拒絕按上開損害額賠償，依保險法第34條，自應自被上訴
      人請求之該日起15日計算遲延利息。至於上訴人主張應以
      雙方確認金額後15日計算，顯然違反保險法第34條，依同
      法第54條第1項「本法之強制規定，不得以契約變更之。
      但有利於被保險人者，不在此限。」，應屬無效。而被上
      訴人既於事故發生日即90年12月25日已提出相關文件聲請
      理賠，原審判決應自91年1月10日起給付遲延利息年利1分
      ，自屬有理。
　２、上訴人雖抗辯上訴人委任華信公證公司派丙○○前往事故
　　　現場查勘後，因被上訴人向丙○○表示因被上訴人有投保
　　　保全公司，其擬先向保全公司申請索賠，暫時不向上訴人
  　　請求理賠，俟保全公司不予理賠，或理賠金額不足時，其
    　始請求上訴人理賠，故被上訴人交付理賠申請文件請求上
      訴人理賠所需之文件之時間係在經過一段相當長的期間，
      所以被上訴人主張請求遲延利息之起算點自有未恰云云，
      並提出華信保險公證人有限公司工作處理單影本一份為證
      （本院卷第141頁），然查被上訴人在事故發生當日已將
      相關文件均提出，業經證人丙○○證述在卷（本院卷第27
      、28頁)，是以上訴人辯稱被上訴人交付理賠所需文件係
      在經過一段相當長的期間後云云，即非可採，而上訴人所
      提出之工作處理單雖記載被上訴人告知正向中興保全爭取
      理賠，待有結果後，再進一步洽談等語，然為被上訴人所
      否認，且中興保全公司與上訴人之責任各別獨立，並無先
      後之分已如上述，被上訴人自無須先向中興保全公司索賠
　　　未果，始可向上訴人請求之情形，且即或上訴人堅持僅須
　　　給付29692元，亦可提前就此部分為給付，是以本件應認
　　  係可歸責於保險人之事由致未在15日內給付賠償金額。
六、綜上所述，被上訴人本於保險契約之法律關係，請求上訴人
    給付0000000元，及自民國91年1月10日起，至清償日止按週
    年利率百分之10計算之利息，於29,692元及自91年1月10日
    起算之利息部分，為有理由，應予准許。逾此所為請求，為
    無理由，應予駁回。原審就超過上開應准許部分，為上訴人
    敗訴之判決，並為假執行之宣告，自有未洽。上訴意旨就此
    部分指摘原判決不當，求予廢棄改判，為有理由。至於上開
    應准許部分，原審判命上訴人給付，並為假執行之宣告，核
    無違誤，上訴意旨，就此部分，仍執陳詞，指摘原判決不當
    ，求予廢棄，為無理由，應駁回其上訴。
七、本件事證已明，兩造其餘攻擊防禦方法與本件判決結果不生
    影響，不予一一論述，附此敘明。
據上論結，本件上訴為一部有理由，一部無理由，依民事訴訟法
第450條、第449條第1項、第79條，判決如主文。
中　　華　　民　　國　　94　　年　　12　　月　　13　　日
　　                  民事第二庭審判長法　官  童有德
                                      法　官  謝說容
                                      法　官  蔡秉宸
以上正本係照原本作成。
被上訴人得上訴。
如對本判決上訴，須於收受判決送達後二十日內向本院提出上訴
書狀，其未表明上訴理由者，應於提出上訴後二十日內向本院提
出上訴理由書 (須按他造人數附具繕本)。
上訴時應提出委任律師為訴訟代理人之委任狀。具有民事訴訟法
第四百六十六條之一第一項但書或第二項之情形為訴訟代理人者
，另應附具律師及格證書及釋明委任人與受任人有該條項所定關
係之釋明文書影本。
                                      書記官　吳宗玲
中　　華　　民　　國　　94　　年　　12　　月　　14　　日
                                                      Ｈ
